臺北高等行政法院判決
　　　　　　　　　　　　　　　　　　 96年度簡字第00042號
原　　　告　趙章光壹零壹育髮堂有限公司
代　表　人　甲○
被　　　告　臺北市政府衛生局
代　表　人　邱文祥（局長）住同上
訴訟代理人　乙○○
上列當事人間因藥事法事件，原告不服臺北市政府中華民國95年
12月8日府訴字第09585035200號訴願決定，提起行政訴訟。本院
判決如下：
　　主  文
原告之訴駁回。
訴訟費用由原告負擔。
　　事  實
一、事實概要：
    緣原告進口販售之「東方魔水」 101森髮系列產品（「東方
    魔水101（批號：YB4001）」、「101東方養髮液（批號：B4
    001）」、「101毛髮滋養液（批號:Y4001）」，係擦於頭皮
    之外用液，應以藥品管理，經行政院衛生署中醫藥委員會以
    95年1 月27日衛中會藥字第0950000427函移請臺北縣政府衛
    生局及被告機關處理。嗣經臺北縣政府衛生局查認進口商（
    即原告）及經銷商（協呈生物科技興業有限公司）址設臺北
    市，為被告機關管轄，遂以民國（下同）95年2月7日北衛藥
    字第0950008869號函移請被告機關處理。復民眾於95年2 月
    22日再向臺北縣政府衛生局及被告機關檢舉，經被告機關於
    95年2 月27日訪談原告公司代表人甲○並作成談話紀錄在案
    ；又臺北縣政府衛生局於95年3月7日前往臺北縣汐止市○○
    ○路○段77號8樓之1抽驗系爭產品，並以95年3月13日北衛藥
    字第0950018369號函檢送稽查工作日誌表及檢體等相關資料
    移請被告機關處理。嗣被告機關以95年3月8日北市衛藥食字
    第 09531687200號函請衛生署中醫藥委員會釋疑，經該會以
    95年3 月23日衛中會藥字第0950002917號函釋略以：「主旨
    ：…『東方魔水』產品乙案…說明：…二、…曾向行政院衛
    生署藥物食品檢驗局申請含藥化粧品查驗登記，惟查所附該
    局93年10月12日藥檢壹第0939323163號函影本內容，僅函復
    該產品『未含衛生署公告之含藥化粧品基準成分，無須辦理
    含藥化粧品查驗登記』，未認定該產品係屬一般化粧品；惟
    就貴局所核發之化粧品廣告核定本乙節，倘該產品確經主管
    機關認定以化粧品管理者，則仍屬適用。」被告機關就系爭
    產品之屬性，再以95年3月31日北市衛藥食字第09532214400
    號函請衛生署釋示，復經該署以95年5月10日衛署藥字第095
    0323871號函釋復略以：「主旨：有關…『東方魔水101養髮
    液、森髮液』、『101東方養髮液（東方魔水）』、『101毛
    髮滋養液』等案內3件產品屬性疑義乙案…說明：…二、…
    案內產品『東方魔水 101養髮液、森髮液』，業經本署中醫
    藥委員會95.1.27衛中會藥字第 0950000427號函，應以藥品
    管理在案。三、至『101東方養髮液（東方魔水）』及『101
    毛髮滋養液』等2 件產品屬性，經本署中醫藥委員會判定，
    案內『 101東方養髮液（東方魔水）』產品成分與『東方魔
    水101養髮液、森髮液』中之『101東方養髮液』相同，又『
    101毛髮滋養液』產品成分與『東方魔水101養髮液、森髮液
    』中之『 101森髮液』亦相同，應係相同產品。…」在案。
    經被告機關查認系爭產品之外盒標示含「丹參、川芎、透骨
    草…」等中藥成分，並有「清熱除濕」、「袪（祛）風活血
    」、「可排除油栓」、「避免雄性威脅」等文詞疑涉療效，
    而於95年5月22訪談原告公司代表人甲○並作成調查紀錄表
    後，審認原告未申請藥品查驗登記即輸入上開產品，違反藥
    事法第39條第1項規定，爰依同法行為時第92條第1項規定，
    以95年5月26日北市衛藥食字第09533714700號行政處分書處
    原告新臺幣（下同）3 萬元罰鍰，並基於行政指導，促請原
    告應就違規市售品應於95年8 月30日前連同庫存品依規定處
    理等。原告不服，以95年6 月13日異議書向被告機關提出異
    議，申請復核，經被告機關審認原處分無誤，而以95年6 月
    19 日 北市衛藥食字第09534542500 號函復原告維持原處分
    。原告不服，提起訴願遭決定駁回，遂提起本件行政訴訟。
二、兩造聲明：
　　(一)原告聲明求為判決：1.訴願決定、原處分均撤銷。
                        2.訴訟費用由被告負擔。
　　(二)被告聲明求為判決：1.駁回原告之訴。
                        2.訴訟費用由原告負擔。
三、兩造之爭點：被告機關以原告未申請藥品查驗登記即輸入系
    爭產品，處原告3 萬元罰鍰，是否適法？
　　(一)原告主張之理由：
      1.查原告於93年間為辦理輸入章光 101養髮液來台販售事
        宜，遂向行政院衛生署以含藥化妝品申請查驗登記，並
        將該產品內含之成分標示，均明示於申請書內，然衛生
        署函覆原告略謂：「該產品未合衛生署公告之含藥化妝
        品基準成分，無須辦理含藥化妝品查驗登記」云云，此
        有行政院衛生署藥物食品檢驗局書函乙紙，合先敘明。
      2.按化粧品衛生管理條例第3 條：「本條例所稱化粧品，
        係指施於人體外部，以潤澤髮膚，刺激嗅覺，掩飾體臭
        或修飾容貌之物品。」；次按藥事法第6 條：「本法所
        稱藥品，係指左列各款之一之原料藥及製劑：一、載於
        中華藥典或經中央衛生主管機關認定之其他各國藥典、
        公定之國家處方集，或各該補充典籍之藥品。二、未載
        於前款，但使用於診斷、治療、減輕或預防人類疾病之
        藥品。三、其他足以影饗人類身體結構及生理機能之藥
        品。四、用以配製前三款所列之藥品。」據此以觀，化
        粧品係塗抹施用於人體外部，而藥品則不限於此，又化
        粧品之功能主要為潤澤髮膚，刺激嗅覺，掩飾體臭或修
        飾容貌，而藥品則使用於診斷、治療、減輕、預防人類
        疾病或其他影響人類身體結構及生理機能之作用。查原
        告輸入進口之系爭產品，其成分為「酒精55%、水30%、
        人參2.55%、黃2.25%、當歸1.5%、川芎1.5%、補骨脂
        1.5%、丹參1.5%、桃仁1.35%、紅花油1.35%」，主要係
        塗抹於頭部，具有清潔頭皮、去油脂之作用，且其中酒
        精及水占總成分之 85%，具有揮發性質，僅停留人體毛
        髮短暫時間，對使用民眾不致有健康上之影響，故其應
        符合「化粧品管制條例」第3條所稱之化粧品定義。
      3.化粧品衛生管理條例第7條第1項：「輸入化粧品含有醫
        療或毒劇藥品者，應提出載有原料名稱、成分、色素名
        稱及其用途之申請書，連同標籤、仿單、樣品、包裝、
        容器、化驗報告書及有關證件，並繳納證書費、查驗費
        ，申請中央衛生主管機關查驗；經核准並發給許可證後
        ，始得輸入。」次按藥事法第39條第1 項：「製造、輸
        入藥品，應將其成分、規格、性能、製法之要旨，檢驗
        規格與方法及有關資料或證件，連同原文和中文標籤、
        原文和中文仿單及樣品，並繳納費用，申請中央衛生主
        管機關查驗登記，經核准發給藥品許可證後，始得製造
        或輸入。」是不論輸入藥品或化粧品含有醫療或毒劇藥
        品者，均需依藥事法或化粧品管理條例相關規定，備妥
        有關資料，申請中央衛生主管機關即行政院衛生署查驗
        登記。查原告輸入進口之系爭產品，主要係塗抹於頭部
        ，具有清潔頭皮、去油脂之用途，故其應符合「化粧品
        管制條例」第3 條所稱之化粧品定義。從而，原告依此
        認知，依法申請「含藥化粧品查驗登記」，並經行政院
        衛生署藥物食品檢驗局回函以該產品未含衛生署公告之
        含藥化粧品基準成分，無須辦理含藥化粧品查驗登記，
        是原告即以一般化粧品輸入銷售本件產品。惟行政院衛
        生署遲至1年後始認以系爭產品應以藥品管理。
      4.按行政行為之內容應明確，行政程序法第5 條定有明文
        ，而所謂明確性原則，乃指依據憲法法治國的原理，任
        何的行政行為應明確而可得預見，以維護法律秩序的安
        定，一定行政行為具備明確性時，人民始得合理預測其
        作用內容，明瞭其權利義務的範圍，而可規劃安排個人
        自我生活與發展，而不至於遭受到無法預測的損害。查
        藥品、化粧品分別規定於藥事法、化粧品衛生管理條例
        ，其用途不同，兩者之辨別應無困難，惟如化粧品含有
        醫療藥品者，則究應適用藥事法或化粧品衛生管理條例
        申請查驗登記，民眾恐無此專業能力辨別，而有賴於主
        管機關予以指導，是行政院衛生署同時為藥品、含藥化
        粧品查驗登記之主管機關，其對兩者之查驗程序及審查
        標準均應知之甚稔，其於接獲原告「含藥化粧品申請書
        」時，明知申請書明確標示本件產品成分含有「人參、
        黃、當歸」等成分，如依其專業而認本件產品不需申
        請「含藥化粧品查驗登記」，而有需要申請「藥品查驗
        登記」時，即應善盡主管機關之責，督促原告補正辦理
        查驗程序，而非將其行政疏失行為委由原告承受，是行
        政院衛生署未予告知辦理藥品查驗登記，致使原告信賴
        本件產品僅辦理前揭查驗登記即可，直至原告耗資鉅額
        資金輸入宣傳系爭產品後，行政院衛生署驟以系爭產品
        未經藥品查驗而處罰原告，其所為處分難謂適法，原告
        甚難甘服。
      5.原告並無故意或過失：司法院釋字第 275號解釋：「人
        民違反法律上之義務而應受行政罰之行為，法律無特別
        規定時，雖不以出於故意為必要，仍須以過失為其責任
        條件。」，又行政罰法第7 條：「違反行政法上義務之
        行為非出於故意或過失者，不予處罰。」，乃基於憲法
        保障人民權利之意旨。本件產品因原告認以本件產品為
        化粧品，且含有草本萃取液等成分，遂認為應以含藥化
        粧品申請查驗登記，而被告認定屬無須辦理含藥化粧品
        查驗登記，惟既無庸辦理查驗登記，是否另需辦理其他
        登記，民眾自無法得知，故原告並無可歸責事由，亦無
        違反藥事法之故意或過失可言，依司法院釋字第 275號
        解釋，即不能對原告科以行政罰。
      6.另依被告就本件處分之理由無非以「清熱除濕、袪風活
        血…可排除油栓，避免雄性禿威脅…』等疑涉療效之標
        示云云，是退萬步言之，系爭產品仍為化妝品之管理標
        準，且系爭產品有向被告申請化粧品廣告核可，故本件
        實因廣告違反一般化粧品不得標示療效之處分爾，應無
        藥事法之適用。綜上所陳，被告對其事實之認定與法條
        之適用顯有違誤，請判決如訴之聲明。
　　(二)被告主張之理由：
      1.按藥事法第4 條規定：「本法所稱藥物，係指藥品及醫
        療器材。」藥事法第6 條規定：「本法所稱藥品，係指
        下列各款之一之原料藥及製劑：1.載於中華藥典或經中
        央衛生主管機關認定之其他各國藥典、公定之國家處方
        集，或各該補充典籍之藥品。2.未載於前款，但使用於
        診斷、治療、減輕或預防人類疾病之藥品。3.其他足以
        影響人類身體結構及生理機能之藥品。4.用以配製前三
        款所列之藥品。」藥事法第39條第1 項規定：「製造、
        輸入、藥品應將其成分、規格、性能、製法之要旨，檢
        驗規格與方法及有關資料或證件，連同標籤、仿單及樣
        品，並繳納證書費、查驗費申請中央衛生主管機關查驗
        登記，經核准發給藥品許可證後，始得製造或輸入。前
        項輸入藥品，應由藥品許可證所有人及其授權者輸入。
        同法第92條第1 項規定：「違反第27條第1項、第3項、
        第29條、第31條、第39條第1項......等規定之1，或調
        劑、供應毒劇藥品違反第60條第1項規定者，處新臺幣3
        萬元以上15萬元以下罰鍰。」
      2.查本案原告進口販售之「東方魔水101（批號： YB4001
        ）、101東方養髮液（批號：B4001）、 101毛髮滋養液
        （批號 Y4001）」產品，案經調查，商品標示含「丹參
        、川芎、透骨草…」等中藥成分，有「清熱除濕、袪風
        活血…可排除油栓，避免雄性禿威脅…」等疑涉療效之
        標示，並經由行政院衛生署95年5月10日衛署藥字第095
        0323871 號函釋應以藥品管理。嗣經被告調查，原告未
        申請藥品查驗登記即行輸入販售，紀錄在卷（含談話紀
        錄、現場紀錄表等）所為顯已違反首揭規定，殊無疑義
        。依化粧品衛生管理條例第3 條規定：本條例所稱化粧
        品，係指施於人體外部，以潤澤髮膚，刺激嗅覺，掩飾
        體臭或修飾容貌之物品。藥品與化粧品屬性不同，目的
        即為避免相互流用造成不可預知之傷害，若為促銷增加
        業績恣意廣告標示宣稱療效販售，易誤導民眾，甚至危
        害健康安全，亦造成藥政管理之困擾。為維護市民健康
        ，建立安全的醫療用藥環境，被告以違反藥事法第39條
        及第92條規定處分原告最低額度罰鍰新臺幣3 萬元整並
        無不當。
      3.綜上所述，原告卸責而作之詞，顯無理由，請駁回原告
        之訴。
    理  由
一、本件被告機關以原告未申請藥品查驗登記即輸入上開產品，
    違反藥事法第39條第1 項規定，爰依同法行為時第92條第1
    項規定，以95年5 月26日北市衛藥食字第09533714700 號行
    政處分書處原告3 萬元罰鍰，並基於行政指導，促請原告應
    就違規市售品應於95年8 月30日前連同庫存品依規定處理等
    ，原告對於被告機關依上揭藥事法規定處以3 萬元罰鍰之行
    政處分不服（見本院96年6 月12日準備程序筆錄）；而司法
    院曾依行政訴訟法第229 條第2 項之規定，將行政訴訟法第
    229 條第1 項之簡易案件金額（價額）提高為20萬元，並自
    93年1 月1 日起施行。而本件爭訟金額未逾20萬元，依行政
    訴訟法第229 條1 項第2 款規定，應依簡易訴訟程序進行之
    ，先予明。
二、本件被告代表人原為宋晏仁，訴訟中變更為邱文祥，業據被
    告新任代表人提出承受訴訟狀聲明承受訴訟，核無不合，應
    予准許。
三、按「本法所稱藥物，係指藥品及醫療器材。」、「本法所稱
    藥品，係指下列各款之一之原料藥及製劑：1.載於中華藥典
    或經中央衛生主管機關認定之其他各國藥典、公定之國家處
    方集，或各該補充典籍之藥品。2.未載於前款，但使用於診
    斷、治療、減輕或預防人類疾病之藥品。3.其他足以影響人
    類身體結構及生理機能之藥品。4.用以配製前三款所列之藥
    品。」藥事法第4 條及第6 條規定甚明；次按「製造、輸入
    、藥品應將其成分、規格、性能、製法之要旨，檢驗規格與
    方法及有關資料或證件，連同標籤、仿單及樣品，並繳納證
    書費、查驗費申請中央衛生主管機關查驗登記，經核准發給
    藥品許可證後，始得製造或輸入。」、「違反第27條第1項
    、第3 項、第29條、第31條、第39條第1 項......等規定之
    1 ，或調劑、供應毒劇藥品違反第60條第1 項規定者，處新
    臺幣3 萬元以上15萬元以下罰鍰。」分別為藥事法第39條第
    1 項及第92條第1 項所明定。
四、本件原告進口販售之「東方魔水」101 森髮系列產品（「東
    方魔水101 （批號：YB4001）」、「101 東方養髮液（批號
    ：B4001 ）」、「101 毛髮滋養液（批號:Y4001）」，係擦
    於頭皮之外用液，經被告機關審認原告未申請藥品查驗登記
    即輸入上開產品，違反藥事法第39條第1 項規定，爰依同法
    行為時第92條第1 項規定，以95年5 月26日北市衛藥食字第
    09533714700 號行政處分書處原告3 萬元罰鍰，並基於行政
    指導，促請原告應就違規市售品應於95年8 月30日前連同庫
    存品依規定處理等。原告不服，以95年6 月13日異議書向被
    告機關提出異議，申請復核，經被告機關審認原處分無誤，
    而以95年6 月19日北市衛藥食字第09534542500 號函復原告
    維持原處分。原告不服，提起訴願遭決定駁回，循序起訴意
    旨如事實欄所示。
五、查原告進口販售之「東方魔水101 （批號：YB4001）、101
    東方養髮液（批號：B4001 ）、101 毛髮滋養液（批號Y400
    1 ）」產品，商品標示含「丹參、川芎、透骨草…」等中藥
    成分，有「清熱除濕、袪風活血…可排除油栓，避免雄性禿
    威脅…」等疑涉療效之標示，並經由行政院衛生署95年5 月
    10日衛署藥字第0950323871號函釋應以藥品管理，原告未申
    請藥品查驗登記即行輸入販售各情，有型錄傳單、仿單標籤
    粘貼表、行政院衛生署查驗登記申請書、檢查現場紀錄表、
    原告公司負責人95年2 月27日談話紀錄、現場紀錄表、行政
    院衛生署95年5 月10日衛署藥字第0950323871號函等附原處
    分卷內可稽，堪以認定。是被告機關以原告未申請藥品查驗
    登記即輸入上開產品，違反藥事法第39條第1 項規定，爰依
    同法第92條第1 項規定處原告3 萬元罰鍰，洵屬有據。
六、原告雖主張系爭產品曾向被告申請化粧品廣告核可，原告認
    該產品為化粧品，且含有草本萃取液等成分，遂以含藥化粧
    品申請查驗登記，而被告亦認定屬無須辦理含藥化粧品查驗
    登記，既無庸辦理查驗登記，是否另需辦理其他登記，民眾
    自無法得知，故原告並無可歸責事由，亦無違反藥事法之故
    意或過失可言，本件實因廣告違反一般化粧品不得標示療效
    之處分，應無藥事法之適用云云；惟查依化粧品衛生管理條
    例第3 條規定：「本條例所稱化粧品，係指施於人體外部，
    以潤澤髮膚，刺激嗅覺，掩飾體臭或修飾容貌之物品。」藥
    品與化粧品屬性不同，目的即為避免相互流用造成不可預知
    之傷害，若為促銷增加業績恣意廣告標示宣稱療效販售，易
    誤導民眾，甚至危害健康安全，亦造成藥政管理之困擾。系
    爭產品固經認定無須辦理含藥化粧品查驗登記，惟並不當然
    即無庸辦理藥品查驗登記；原告本身既屬進口販售系爭產品
    ，自應注意產品屬性及相關查驗登記之程序，其未予注意，
    致系爭應以藥品管理之產品，未依法辦理藥品查驗登記即予
    進口販售，自屬有過失。原告主張之情，容非可採。被告以
    原告違反藥事法第39條規定，援引同法第92條規定處以原告
    最低額度罰鍰3 萬元整，並無違誤；訴願決定予以維持，亦
    無不合，原告仍執前詞，訴請撤銷，為無理由，應予駁回。
    又本件係適用簡易訴訟程序，爰不經言詞辯論逕為判決。
據上論結，本件原告之訴為無理由，爰依行政訴訟法第233條第1
項、第98條第3項前段，判決如主文。
中　　華　　民　　國　　96　　年　　6　　月　　21　　日
                    第六庭法　官　許瑞助
上為正本係照原本作成。
本件以訴訟事件所涉及之法律見解具有原則性者為限，始得於本
判決送達後20日內向本院提出上訴狀並表明上訴理由，如已於本
判決宣示後送達前提起上訴者，應於判決送達後20日內補具上訴
理由（均按他造人數附繕本），且經最高行政法院許可後方得上
訴。
中　　華　　民　　國　　96　　年　　6　　月　　21　　日
                          書記官  吳芳靜
